【裁判字號】    88,訴,2289
【裁判日期】    890811
【裁判案由】    確認通行權存在等
【裁判全文】
臺灣板橋地方法院民事判決  八十八年度訴字第二二八九號
    原      告  寅○○
                丁○○○
                甲○○○
                丑○○
                子○○
                壬○○
                庚○○
                己○○
                戊○○
                癸○○
                辛○○
    共      同
    訴訟代理人  劉文崇律師
    複  代理人  許寶方律師
    被      告  丙○○      住台北縣新莊市○○路一一０巷十一號七樓
                乙○○      住台北縣新莊市○○街四八巷八弄一號
    共      同
    訴訟代理人  羅翠慧律師
    複  代理人  李姝純律師
右當事人間確認通行權存在等事件，本院判決如左：
    主    文
原告之訴駁回。
訴訟費用由原告負擔。
    事    實
甲、原告方面：
一、聲明：
  （一）確認原告等就被告等共有座落台北縣新莊市○○段第四七五地號土地如附件
        土地複丈成果圖所示斜線部分，面積三．六０平方公尺，有通行權。
  （二）被告等應將右第一項土地如附件土地複丈成果圖所示斜線部分，面積三．六
        ０平方公尺，其上之圍籬等障礙物除去。
二、陳述：
  （一）按「土地因與公路無適宜之聯絡，致不能為通常使用者，土地所有人得通行
        周圍地以至公路。」民法第七百八十七條第一項定有明文。查本件原告寅○○、丁○○○、甲○○○、丑○○、子○○及壬○○等共有座落台北縣新莊
        市○○段第四七六之一地號土地所緊臨同所第四五五、四五八、四五九、四
        六二、四六三、四六六、四六七、四七三、四七五及四七六等地號土地上均
        搭蓋建築物，且被告等竟於共有同所第四七五及四七六等地號土地周圍設置
        圍籬，致原告等共有前揭土地與公路無適宜之聯絡，此業奉  鈞院八十九年
        二月二十三日親赴現場履勘即明。無論台北縣新莊市○○路二一二、二一四
        及二一六號等建物是否占用部分原告寅○○、丁○○○、甲○○○、丑○○
        、子○○及壬○○等共有座落台北縣新莊市○○段第四七六之一地號土地，
        均無影響本件確屬袋地之事實。準此，原告等爰有使用被告等共有座落同所
        第四七五地號土地如附件土地複丈成果圖所示斜線部分，面積三．六０平方
        公尺，俾通行至台北縣新莊市○○路之必要。
  （二）又被告等冀藉台北縣新莊市○○路八十八、九十號室內走道及台北縣新莊市
        ○○路二一二號後門主張原告等得利用此通往台北縣新莊市○○路云云，洵
        屬無稽。蓋原告等共有前揭土地與台北縣新莊市○○路間有連棟建物阻隔，
        所謂台北縣新莊市○○路二一二號建物現由訴外人即其所有權人合法租賃使
        用，原告等自無權強行通過。其顯非與公路適宜之連絡，毫無庸疑。反觀被
        告等共有如附件土地複丈成果圖所示斜線部分係連接原告等共有前揭土地與
        台北縣新莊市○○路唯一且損害最少之通道，尤以參諸原告等起訴狀呈附原
        證三號即原告丑○○、壬○○及子○○等前於八十年八月二十八日與被告等
        就本件通行權成立調解之台北縣新莊市調解委員會八十年民調字第一八０號
        調解書明白載記：「聲請人等（按即原告丑○○、壬○○及子○○等）所有
        房屋座落新莊市○○路86、88、90號土地座落新莊市○○段476地號，現對
        外通路須經對造人（按即被告丙○○及乙○○）共有同地段475地號土地經
        調解達成協議如下：一對造人等（按即被告丙○○及乙○○）同意無償提供
        上地號土地由聲請人等（按即原告丑○○、壬○○及子○○）出入之用．．
        ．．。」等語，顯見原告等主張通行系爭土地，符合兩造長久使用土地之事
        實狀態，昭然若揭。
  （三）查原告等共有前揭土地除置有汽車等外另依  鈞院八十九年二月二十三日勘
        驗筆錄揭載：「．．（台北縣新莊市○○路）86號內有電燈，可遮蔽風雨，
        ．．現場有腳踏車一輛、機器一台等零星物．．」，暨台灣電力公司北西區
        營業處八十九年七月十日北西費核費字第A0000000、A000000
        0、A八九○一○八五號函各揭載：「在本公司登記之用電地址為新莊市○○路八六號、民國八十九年五月份用電為六九度」、「在本公司登記之用電
        地址為新莊市○○路八八號、民國八十九年五月份用電為四○度」「在本公
        司登記之用電地址為新莊市○○路九○號、民國八十九年五月份用電為四七
        六度」，益證原告等猶有使用系爭房地，惟因被告等設置圍籬阻擋原告等出
        入，致使原告等無法進行修繕以盡地利，然此非得即謂原告等無主張本件通
        行權之必要，彰彰明甚。尤以被告等於訴請裁判分割原與原告寅○○、丁○○○、甲○○○、丑○○、子○○及壬○○等共有之台北縣新莊市○○段第
        四七六號土地後，竟故意就渠等共有同所第四七五地號土地上設置如照片所
        示圍籬等障礙物，致原告等人車進出受阻而不能為通常之使用。為此，原告
        等除依法訴請確認通行權存在，並請求命被告等除去地上障礙物，容忍原告
        等通行。
  （四）另按原告壬○○之長子即原告庚○○、次子即原告己○○、長媳即原告戊○○，暨原告庚○○之長女即原告癸○○、長子即原告辛○○，均共同設籍住
        居於原告寅○○、丁○○○、甲○○○、丑○○、子○○及壬○○等所共有
        前揭第四七六之一地號土地上之建物，其門牌為台北縣新莊市○○里○鄰○○路八十八號，是該等原告亦有就被告等共有如附件土地複丈成果圖所示斜
        線部分之土地主張通行權之必要。蓋民法創設鄰地通行權，原為發揮袋地之
        利用價值，使地盡其利增進社會經濟之公益目的，是以袋地無論由所有權或
        其他利用權人使用，周圍地之所有權人及其他利用權人均有容忍其通行之義
        務。從而，原告庚○○、己○○、戊○○、癸○○及辛○○等，自得援用「
        相類似案件，應為相同之處理」之法理，請求確認本件通行權存在等，至臻
        明確。
  （四）末按，本件被告等因原告等通行被告等共有如土地複丈成果圖所示斜線部分
        ，面積為三．六０平方公尺之土地，充其量僅有相當於租金之損失。依土地
        法第一百零五條規定準用同法第九十七條第一項規定：「建築基地之租金，
        以不超過土地及建築物申報總價年息百之十為限。」及最高法院四十六年台
        上字第八五五號判例意旨諭示：「土地法第一百零五條準用同法第九十七條
        所定，建築基地之租金，按申報價額年息百分之十為限，乃指基地租金之最
        高限額而言，並非必須照申報地價額年息百分之十計算。」，顯見本件被告
        等依民法第七百八十七條第一項但書規定所得主張之償金最高限額為每年新
        台幣（下同）壹萬貳仟玖佰陸拾元正。【其計算式為：被告等共有座落台北
        縣新莊市○○段第四七五地號土地之申報地價參萬陸仟元正，乘以前揭斜線
        部分面積三．六０平方公尺，再乘以百分之十即得壹萬貳仟玖佰陸拾元正；
        36,000NTD/M2 X 3.60M2 = 12,960NTD】。
  （五）訴外人蕭勝家與林永逢共有坐落台北縣新莊市○○段第四五九、四六二、四
        六三、四六六地號等土地業無償供原告丑○○與子○○所共有門牌號碼台北
        縣新莊市○○路二一二、二一四及二一六號等建物使用長達三十餘年，上開
        建物現已分別出租他人使用。
三、證據：提出地籍圖謄本一份、照片四張、土地登記簿謄本一份、調解書一份、戶
    籍謄本一件、民事裁判書七份、最高法院七十九年度第二次民事庭會議記錄一份
    、調解不成立證明書一份、台北縣新莊地政事務所土地複丈成果圖一件、最高法
    院判例意旨資料影本一件、房屋現值核計表三份、房屋租賃契約書三份、台灣電
    力公司西區營業處函三份為證。
乙、被告方面：
一、聲明：求為判決駁回原告之訴。
二、陳述：
  （一）原告得利用其餘土地通行至公路：
      １原告寅○○、丁○○○、甲○○○、丑○○、子○○及壬○○等共有之座落
        台北縣新莊市○○段第四七六之一地號土地，南邊與同段四五九、四六二、
        四六三、四六六、四六七、四七三號土地相鄰，再南為鄰中正路之同段四六
        ０、四六一、四六四、四六五、四六八號土地，上開四五九、四六二、四六
        三、四六六、四六七、四七三號土地係訴外人蕭勝家、林永源所共有，四六
        ０、四六一、四六四、四六五、四六八號土地為原告丑○○、子○○共有，
        而蕭勝家、林永源所有門牌台北縣新莊市○○路二一八、二二０號房屋部份
        座落於原告原告丑○○、子○○共有前開四六五、四六八號土地，原告丑○○、子○○所有之中正路二一二、二一四、二一六號房屋，亦有部份座落訴
        外人蕭勝家、林永源所有之前開四五九、四六二、四六三號土地，為兩造另
        案分割共有物事件台灣高等法院八十四年重上更一字第十九號民事確定判決
        理由欄第七項認定事實，原告等非不得利用上開四五九、四六二、四六三土
        地通行至公路。
      ２原告寅○○、丁○○○、甲○○○、丑○○、子○○及壬○○等共有之座落
        台北縣新莊市○○段第四七六之一地號土地，係依臺灣高等法院八十四年重
        上更一字第一九號確定判決主文所示分割自原四七六地號土地，上開分割共
        有物事件審理過程中，被告為使原四七六地號土地發揮最大經濟效用及考量
        共有人之利益，主張將原四七六及四七七地號土地合併分東西分割，使被告
        等得就分得之土地合併其所有第四七五號土地利用，原告等得就其分得之土
        地利用中興街十五巷出入，唯原告等堅持主張分南北分割，而上開確定判決
        即採原告之分割方案，是原告等於主張南北分割方案時，即已預見將來分割
        取得之土地無法利用第四七五號土地通行至公路，今竟起訴主張就系爭土地
        有通行權存在，顯然有違誠信原則。
  （二）按民法第七百八十七條第一項規定「土地因與公路無適宜之聯絡，致不能為
        通常使用者，土地所有人得通行周圍地以至公路。但對於通行地因此所受之
        損害，應支付償金。」原告等竟主張被告等應提供系爭土地無償供伊等使用
        ，其主張顯無理由。
  （三）台北縣新莊市調解委員會八十年民調字第一八０號調解書內容記載「一、對
        造人等（即被告）同意無償提供上地號土地（即四七五號土地）由聲請人等
        出入之用（該通路非既有巷道），位置及面積如附圖，使用期間為兩年，即
        八十年八月二十八日起至八十二年八月二十七日止。二、上項通路聲請人屆
        期如須繼續使用時應得對造人同意始可。」，是系爭土地並非既成巷道，更
        非長期供原告使用，且該系爭土地曾容許丑○○、子○○及壬○○等人使用
        期間僅二年，即八十年八月二十八日起至八十二年八月二十七日止，今早已
        逾被告同意渠等使用系爭土地之期間，原告無權要求被告等無償提供土地供
        渠等無償使用，自不殆言。
  （四）系爭四七六之一地號土地係與四六０、四六一、四六四及四五九、四六二、
        四六三地號土地合併使用：鈞院於八十九年二月二十三日至系爭土地現場履
        勘，依勘驗筆錄所載「勘驗結果一、中正路二一二、二一四、二一六號房屋
        確有佔用部分原告之土地。」經查中正路二一二、二一四、二一六號房屋乃
        原告丑○○、子○○共有，丑○○於履勘時亦自承「中正路二一二、二一四
        、二一六號三間房子都為子○○和我共有，現出租他人使用。」 (見鈞院八
        十九年二月二十三日勘驗筆錄) ，而上開房屋確有佔用原告等共有之台北縣
        新莊市○○段第四七六之一地號土地，足見系爭四七六之一地號土地與原告
        丑○○、子○○共有之四六０、四六一、四六四地號土地及訴外人蕭勝家、
        林永源共有之四五九、四六二、四六三地號土地係合併使用。
  （五）原告非不得通行其他土地以至公路：
        鈞院於是日至現場履勘結果發現「四、系爭土地88、90號殘破不堪，無人使
        用，也無水電，86號內有電燈，可遮風雨，內部殘破，現場有腳踏車一輛，
        機器一台等零星物。五、二一二號  (中正路)房屋後有後門可通原告系爭土
        地，新泰路88、90號房屋內有一通道可通往中正路二一二、二一四、二一六
        後面，通道寬約一米。」  (見鈞院八十九年二月二十三日勘驗筆錄)，由以
        上勘驗結果足証：
      １新泰路88號、90號建物內部已殘破不堪，亦無水電，根本無人使用，而86號
        建物內雖有電燈，腳踏車、機器等物品，但內部髒亂殘破，已然無人使用居
        住，至多僅能堆放物品，原告等既未住居於新泰路86號、88號、90號等建物
        內，亦未利用該等建物，何能謂其有需利用系爭三角形狀土地通行至公路之
        必要！
      ２鈞院履勘結果發現中正路二一二號房屋有後門可通往原告共有之四七六之一
        地號土地，且新泰路88、90號房屋內有一通道通往中正路二一二、二一四、
        二一六號房屋後面，由此可知原告等得利用該通道及二一二號房屋後門通往
        中正路，系爭土地並非與公路無適宜之聯絡，原告等起訴請求確認通行權存
        在，顯無理由。
  （六）按民法第七百八十七條第二項規定「前項情形，有通行權人，應於通行必要
        之範圍內，擇其周圍地損害最少之處所及方法為之。」原告等主張被告等共
        有如起訴狀附圖所示A部分係連接原告等共有四七六之一地號土地與台北縣
        新泰路唯一且損害最少之通道，惟︰附圖A部分為不規則四邊形，其四邊長
        度各為65㎝、180㎝、340㎝、320㎝，惟一般僅150㎝之寬度即容人車通過，
        今原告主張其通行之寬度竟寬達340㎝，顯非損害最少之處所及方法，且將
        四七五地號土地分隔為兩部分，致A部分下方之65㎝為底座之三角形地帶無
        法利用，造成被告無端之損失，是原告等如有通行權，其通行之範圍應僅限
        於四七五地號土地下方之三角形地帶，使地盡其利。
  （七）按民法第七百八十九條第一項規定「因土地一部之讓與或分割，致有不通公
        路之土地者，不通公路土地之所有人，因至公路，僅得通行受讓人或讓與人
        或他分割人之所有地。」經查原告所有之上開第四七六之一地號土地及被告
        等共有之同段第四七六地號土地，係自原第四七六第號土地分割而來，原第
        四七六第號土地，北可由分割前兩造共有之四七七地號土地經中興街十五巷
        出入，並非袋地，惟因原告等於台灣高等法院八十四年重上更一字第十九號
        分割共有物事件中主張將原四七六地號土地依南北方向分割，致使原告等分
        得之四七六之一地號土地成為袋地，依上開條文之規定，其僅得通行他分割
        人之所有地，今被告等雖為分割人之一，但四七五地號土地並非自原四七六
        地號土地分割而來，原告等不得對四七五地號土地有袋地通行權。
  （八）民法第七八九條第一項規定之旨趣，乃在於當事人為讓與土地之一部或分割
        時，對於不能與公路事宜聯絡之情形，當為其所預見，而得事先為合理之解
        決。又依學者之見解，欲主張袋地通行權之要件有四：１、須為土地所有人
        或其他利用權人。２、須土地與公路無適宜之聯絡。３、須土地使用所必要
        。４、須非因土地所有人之任意行為所致。因土地之一部讓與或分割，至生
        不通公路之土地者，其結果係由當事人之任意行為而然，其他之鄰地所有人
        ，不負許其通行之義務，且原告等於主張南北分割方案時，即已預見將來分
        割取得之土地（即系爭四七六之一地號土地）會成為袋地，惟原告並未與他
        分割人（即被告等）協商合理解決之道，今亦不得主張欲通行被告等之土地
        以至公路。
  （九）按民法物權篇修正草案第七百八十七條之一規定「土地原與公路有適宜之聯
        絡，因其所有人之惡意行為，致不能為通常之使用者，不適用前條之規定。
        」其增定理由第二項記載「按鄰地通行權，係為調和相鄰地關係而訂定，此
        項通行權，乃就土地與公路原無適宜之聯絡而設。若該土地本與通路有適宜
        之聯絡，竟因土地所有人之惡意行為而阻斷，則其不通公路之結果，應由土
        地所有人自己承受，自不能適用七百八十七條有關必要通行權之規定」參酌
        上開條文之立法意旨，原告等共有之四七六之一地號土地，係因原告等主張
        之分割方案以致成為袋地，其既因原告等之惡意行為，致土地與公路無適宜
        之聯絡，其不通公路之結果，應由原告等自行承受，原告等主張對被告之土
        地有通行權，並無理由。
三、證據：提出新莊市○○路二一二、二一四、二一六房屋占用四七六之一地號土地
    照片三幀、新莊市○○路二一二號房屋後門照片二幀、新泰路88號、90號房屋內
    通道照片二幀、原四七六之一地號土地坐落新莊市區街道圖一份、謝在全著民法
    物權論上冊第二二一至第二二三頁一份為證。
丙、本院依聲請勘驗現場並囑託台北縣新莊地政事務所丈量，並依職權調閱本院八十
    年度重訴字第六四號分割共有物卷宗全卷。
    理    由
甲、程序部分
    本件原告主張就被告所有座落於台北縣新莊市○○段第四七五地號土地如附件土
    地複丈成果圖所示斜線部分，面積三．六０平方公尺，有通行權存在，且因法律
    關係存否不明確，致原告私法上之地位有受侵害之危險，而此項危險得以對於被
    告之確認判決除去，應認其具有即受確認判決之法律上利益及權利保護之必要。
乙、實體部分
一、原告起訴主張：原告寅○○、丁○○○、甲○○○、丑○○、子○○及壬○○等
    共有系爭第四七六之一地號土地所緊臨同地段第四五五、四五八、四五九、四六
    二、四六三、四六六、四六七、四七三、四七五及四七六等地號土地上均搭蓋建
    築物，且被告等竟於共有同所第四七五及四七六等地號土地周圍設置圍籬，致原
    告等共有前揭土地與公路無適宜之聯絡，爰依民法七百八十七條規定，主張就被
    告等共有座落同所第四七五地號土地有袋地通行權。另原告庚○○、己○○、戊○○、癸○○、辛○○，均共同設籍於系爭第四七六之一地號土地上之建物，即
    門牌為台北縣新莊市○○路八十八號，是該等原告亦有主張袋地通行權之必要。
二、被告則以：系爭第四七六之一地號土地，可與南邊原告丑○○、子○○共有之四
    六０、四六一、四六四地號土地及訴外人蕭勝家、林永源共有之四五九、四六二
    、四六三地號土地係合併使用。，原告等可利用上開四五九、四六二、四六三土
    地通行至公路。且系爭第四七六之一地號土地，係依臺灣高等法院八十四年重上
    更一字第一九號確定判決主文所示分割自原四七六地號土地，上開分割共有物事
    件審理過程中，原告等堅持主張分南北分割，而上開確定判決即採原告之分割方
    案，原告等當時即已預見將來分割取得之土地無法利用第四七五號土地通行至公
    路，今竟起訴主張就系爭土地有通行權存在，顯然有違誠信原則等語置辯。
三、原告主張之上開事實，業據提出地籍圖謄本一份、照片四張、土地登記簿謄本一
    份、調解書一份、戶籍謄本一件、民事裁判書七份、最高法院七十九年度第二次
    民事庭會議記錄一份、調解不成立證明書一份、台北縣新莊地政事務所土地複丈
    成果圖一件、最高法院判例意旨資料影本一件、房屋現值核計表三份、房屋租賃
    契約書三份、台灣電力公司西區營業處函三份為證，被告則以前詞置辯，因此，
    本件兩造爭點在於原告得否基於民法第七百八十七條之規定，主張對系爭第四七
    六之一地號土地有通行權存在。
四、按民法七百八十七條規定：「土地因與公路無適宜之聯絡，致不能為通常使用者
    ，土地所有人得通行周圍地以至公路。但對於通行地因此所受之損害，應支付償
    金。前項情形，有通行權人應於通行必要之範圍內，擇其周圍地損害最少之處所
    及方法為之。」此即所謂袋地必要通行權之規定。又「有通行權人，於必要時，
    得開設道路。但對於通行地因此所受之損害，應支付償金。」、「因土地一部之
    讓與或分割，致有不通公路之土地者，不通公路土地之所有人，因至公路，僅得
    通行受讓人或讓與人或他分割人之所有地。前項情形，有通行權人，無須支付償
    金。」同法第七百八十八條、第七百八十九條分別亦有明文。故法律規定袋地對
    鄰地之必要通行權，原期袋地亦得合理利用，而課鄰地忍受其通行之義務，然絕
    非使任何土地均得任意通行於他人之鄰地，而造成鄰地不當之負擔。鄰地對於袋
    地之必要通行權，固有忍受之義務，然要必確屬袋地而有通行鄰地之必要，始足
    當之。因此，原告之請求能否成立，應依主張袋地通行權之四項要件而加以判斷
    ，即須考量(1)須為土地所有人或其他利用權人，(2)須土地與公路無適宜之聯絡，
    (3)須土地使用所必要，(4)須非因土地所有人之任意行為所致。
五、茲依上開四項要件，一一審酌本件情形如下：
  （一）就「須為土地所有人或其他利用權人」之要件而言：
        查原告主張原告寅○○、丁○○○、甲○○○、丑○○、子○○及壬○○為
        系爭第四七六之一地號土地之所有權人，另原告庚○○、己○○、戊○○、
        癸○○、辛○○，均共同設籍於系爭第四七六之一地號土地上之建物，即門
        牌為台北縣新莊市○○路八十八號，為系爭第四七六之一地號土地之利用權
        人等情，業經提出土地登記簿謄本及戶籍謄本為證。且經本院現場勘驗結果
        ，原告於台北縣新莊市○○路86號內仍置有腳踏車一輛、機器一台等零星物
        ，且原告所有之新莊市○○路八六、八八、九○號三間房屋、於八十九年五
        月份仍有用電情形，有台灣電力公司西區營業處函三份為證，顯見原告確有
        利用上開房屋及土地之事實存在，故原告之主張合於此項要件。
  （二）就「須土地與公路無適宜之聯絡」之要件而言：
        按土地所有人之土地與公路隔離，全無進出之通路或雖有進出之通路，但不
        適宜者，即應認定合於此項要件。查系爭第四七六之一地號土地北側為被告
        所有之第四七六號土地，南側為第四五五、四五八、四五九、四六二、四六
        三、四六六、四六七、四七三、四七五及四七六等地號土地，東側則為第四
        五五、四五八地號土地，西側則與第四七五地號土地相鄰。而上開四側土地
        中，只有西側所鄰第四七五地號土地旁為台北縣新莊市○○路，以及南側第
        四六○等地號土地旁為台北縣新莊市○○路，其他北側、東側並無適宜聯絡
        之公路，此有原告提出且為被告不爭執之地籍圖可證。再者，系爭第四七六
        之一地號土地南側之第四五九號等十筆土地上均興建建築物，門牌號碼分別
        為台北縣新莊市○○路第二一二、二一四、二一六、二一八、二二○號，原
        告庚○○等人設籍之台北縣新莊市○○路八十八、九十號房屋內，雖有狹長
        室內走道可通台北縣新莊市○○路二一二號後門，惟此室內狹長通道僅寬約
        一公尺，業經本院堪驗在卷，且其不容易通行，並須經過新莊市○○路二一
        二號室內始得與中正路聯絡，自非屬適宜之聯絡道路。因此，原告等人所有
        之系爭第四七六之一地號土地，應認定有「土地與公路無適宜之聯絡」之要
        件。
  （三）就「須土地使用所必要」之要件而言：
        按是否為土地通常使用所必要，應按土地之位置、地勢、面積或其用途定之
        ，不以從來使用之方法為標準。查系爭第四七六之一地號土地南側之第四五
        九號等十筆土地上均興建建築物，門牌號碼分別為台北縣新莊市○○路第二
        一二、二一四、二一六、二一八、二二○號，且無適宜之聯絡通道可通行台
        北縣新莊市○○路，已如前述。又依原告提出之台北縣新莊市調解委員會八
        十年民調字第一八０號調解書明白載記：「聲請人等（按即原告丑○○、壬○○及子○○等）所有房屋座落新莊市○○路86  、88、90號土地座落新莊
        市○○段476地號，現對外通路須經對造人（按即被告丙○○及乙○○）共
        有同地段475地號土地經調解達成協議如下：一、對造人等（按即被告丙○○及乙○○）同意無償提供上地號土地由聲請人等（按即原告丑○○、壬○○及子○○）出入之用（該通路非既有巷道），位置及面積如附圖，使用期
        間為二年即八十年八月二十八日起至八十二年八月二十七日止。二、上項通
        路聲請人屆期如須繼續使用時應得對造人同意始可。」等語，顯然原告等主
        張通行系爭土地，是基於向來使用土地之事實狀態，並藉以通行至台北縣新
        莊市○○路，即應認定合於「須土地使用所必要」之要件。
  （四）就「須非因土地所有人之任意行為所致」之要件而言：
      (1)若土地與公路無適宜之聯絡，係因土地所有人自己之任意行為所致者，周圍
        土地所有人自無容忍其通行之義務。故土地所有人任意拋棄原告之通行第亦
        權或其他通行土地使用權，固不能向周圍地所有人主張必要通行權，且因土
        地一部之讓與或分割，致有不通公路之土地者，不通公路土地之所有人，因
        至公路，僅得通行受讓人或讓與人或他分割人之所有地（民法第七百八十九
        條第一項規定），而不能通行其他周圍地。而民法第七百八十九條第一項規
        定之旨趣，乃在於當事人為讓與土地之一部或分割時，對於不能與公路事宜
        聯絡之情形，當為其所預見，而得事先為合理之解決。
      (2)本件中，被告抗辯「原告所有之上開第四七六之一地號土地及被告等共有之
        同段第四七六地號土地，係自原第四七六地號土地分割而來，原第四七六第
        號土地，北可由分割前兩造共有之四七七地號土地經中興街十五巷出入，並
        非袋地，惟因原告等於台灣高等法院八十四年重上更一字第十九號分割共有
        物事件中主張將原四七六地號土地依南北方向分割，致使原告等分得之四七
        六之一地號土地成為袋地」等事實，為原告所不爭執。且經本院調卷結果，
        原告於前案審理時（本院八十年度重訴字第六四號分割共有物案件），即委
        請律師具狀主張就上開原第四七六地號土地採南北向分割方案，並表示其所
        分得之土地「可因第四七五地號南端三角尖狀處（即本件原告請求欲通行被
        告土地之位置）已有現成巷道為出口與新泰路溝通，不致形成袋地與新泰路
        不能通行」一語（見該卷宗第二八頁），而此「四七五地號南端三角尖狀處
        通道」並非現成既有巷道，僅是暫時借供原告使用一節，已經本件被告於該
        案中多次陳明（見該卷宗第五九頁、八六頁）；且由前述調解書內容可知，
        原告明知其可使用該「四七五地號南端三角尖狀處通道」之期限僅至八十二
        年八月二十七日止。因此，被告抗辯原告等於上開案件主張南北分割方案時
        ，即已預見將來分割取得之土地（即系爭四七六之一地號土地）會成為袋地
        ，惟原告並未與他分割人（即被告等）協商合理解決之道，且既因原告等之
        行為，致法院依其主張而為裁判，導致土地與公路無適宜之聯絡，其不通公
        路之結果，應由原告等自行承受，亦不得主張對被告之土地有通行權等語，
        即非無據。
      (3)再者，本院於八十九年二月二十三日至系爭土地現場履勘時，被告訴訟代理
        人主張上開新莊市○○路二一二、二一四、二一六號房屋乃原告丑○○、子
        ○○共有，且上開房屋確有佔用原告等共有之系爭第四七六之一地號部分土
        地等語。原告丑○○當場自承「中正路二一二、二一四、二一六號三間房子
        都為子○○和我共有，現出租他人使用」一語，而經勘驗結果，上開房屋確
        有佔用系爭第四七六之一地號部分土地，且為原告訴訟代理人當場所不爭執
        ，足見系爭四七六之一地號土地與原告丑○○、子○○共有之四六０、四六
        一、四六四地號土地及訴外人蕭勝家、林永源共有之四五九、四六二、四六
        三地號土地係合併使用。再參以原告於書狀中自承「訴外人蕭勝家與林永逢
        共有坐落台北縣新莊市○○段第四五九、四六二、四六三、四六六地號等土
        地業無償供原告丑○○與子○○所共有門牌號碼台北縣新莊市○○路二一二
        、二一四及二一六號等建物使用長達三十餘年，上開建物現已分別出租他人
        使用」等情，應認為本件原告既然得以合併使用系爭四七六之一號土地及其
        南側相鄰之四六０、四六一、四六四、四五九、四六二、四六三地號等共七
        筆土地，其雖無法對被告所有之第四七五地號土地主張通行權，但仍可以藉
        由改變合併使用上開共七筆土地現狀之方式，以取得與公路適宜之聯絡。
六、綜上所述，原告主張民法上袋地必要之通行權，與法律之規定要件不符，故其請
    求確認就系爭第四七五地號土地有通行權存在，即無理由，應予駁回。
七、本件事證已臻明確，兩造其餘陳述及所提證據，於判決結果不生影響，無予一一
    審究或調查之必要，併此敘明。
八、結論：本件原告之訴為無理由，依民事訴訟法第七十八條、第八十五條第一項，
    判決如主文。
中      華      民      國    八十九    年      八      月     十一     日
                                臺灣板橋地方法院民事第二庭
~B法  官  劉以全
右正本證明與原本無異。
如不服本判決，應於判決送達後廿日，內向本院提出上訴狀。
中      華      民      國    八十九    年      八      月     十六     日
~B書記官  王麗珍


司法院資訊處製作；財團法人民間司法改革基金會備份。
